---
title: "Análise dos Grupos Ocupacionais no Executivo Federal"
author: "Caio César Ponte"
output: github_document
---

## 📦 Requisitos para executar este arquivo

Antes de renderizar este `.Rmd`, instale os seguintes pacotes no seu R ou RStudio:

```r
install.packages("tidyverse", dependencies = TRUE)
install.packages("janitor")
```

Você só precisa fazer isso uma vez. Após a instalação, clique em **Knit** para gerar o relatório normalmente.

---

```{r setup, include=FALSE}
library(tidyverse)
library(janitor)
```

## Contextualização

Esta análise explora os dados do Gráfico 2 da Consulta 169 (IPEA), que tratam da proporção de vínculos por grande grupo ocupacional no Executivo Federal entre 2003 e 2018. O objetivo é entender como a composição do funcionalismo público tem se transformado ao longo do tempo com base em proporções percentuais.

## Importação e limpeza dos dados

```{r}
dados <- read_csv("data/3136-20210203executivofederalgraficos12.csv") |>
  clean_names()

head(dados)
```

## Dicionário de dados

| Variável                     | Tipo                  | Descrição                                                                |
| ---------------------------- | --------------------- | ------------------------------------------------------------------------ |
| `ano`                        | Numérica discreta     | Ano de referência do dado (2003 a 2018).                                 |
| `cod_grande_grupo`           | Numérica discreta     | Código identificador do grande grupo ocupacional (1 a 9).                |
| `descricao_grande_grupo`     | Categórica nominal    | Nome completo do grande grupo ocupacional segundo classificação do IPEA. |
| `vinculos_executivo_federal` | Numérica inteira      | Quantidade de vínculos formais registrados no Executivo Federal.         |
| `total_ano`                  | Numérica inteira      | Total de vínculos no Executivo Federal no respectivo ano.                |
| `perc`                       | Numérica contínua (%) | Proporção do grupo em relação ao total do ano (em porcentagem).          |

## Visualização: Proporção por Grande Grupo

```{r}
ggplot(dados, aes(x = ano, y = perc, color = descricao_grande_grupo)) +
  geom_line(size = 1) +
  labs(
    title = "Proporção de Vínculos por Grande Grupo (2003–2018)",
    x = "Ano",
    y = "Proporção (%)",
    color = "Grande Grupo"
  ) +
  theme_minimal()
```

## Visualização com Facetas (análise detalhada por grupo)

```{r}
ggplot(dados, aes(x = ano, y = perc)) +
  geom_line(color = "steelblue") +
  facet_wrap(~ descricao_grande_grupo, scales = "free_y") +
  labs(
    title = "Evolução por Grande Grupo (2003–2018)",
    x = "Ano",
    y = "Proporção (%)"
  ) +
  theme_minimal()
```

## Interpretação Inicial

> O gráfico geral sugere crescimento na proporção de vínculos do grupo “Profissionais”, enquanto outros grupos, como “Serviços Administrativos”, apresentam tendência de retração. A visualização por facetas permite observar nuances específicas de cada grupo e também identificar anomalias ou padrões instáveis nos dados originais, que deverão ser analisados com mais atenção nas etapas seguintes.

## 🔗 Conexão com o Ensaio

As representações visuais apresentadas estão alinhadas com as hipóteses discutidas no ensaio *“A Trajetória Ocupacional do Serviço Público - Executivo Federal”*. Observa-se, por exemplo, um crescimento contínuo na proporção do grupo **Profissionais das Ciências e das Artes**, o que pode estar relacionado a uma valorização de perfis mais qualificados no serviço público ao longo do período analisado. 

De forma complementar, alguns grupos ligados a funções operacionais, como **Serviços Administrativos** e **Serviços e Comércio**, apresentam oscilações ou quedas que, à primeira vista, levantam hipóteses sobre transformações estruturais, como modernização ou terceirização. 

Tais tendências visuais oferecem um ponto de partida empírico relevante para sustentar os argumentos do ensaio, mas exigem aprofundamento na análise das Tabelas 2 e 3, que detalham as ocupações específicas dentro desses grandes grupos.
