---
title: "Dinâmica Ocupacional no Poder Executivo Federal Brasileiro"
author: "Caio César Ponte"
output: github_document
---

## 📦 Requisitos para executar este arquivo

Antes de renderizar este `.Rmd`, instale os seguintes pacotes:

```r
install.packages("tidyverse", dependencies = TRUE)
install.packages("janitor")
```

---

```{r setup, include=FALSE}
library(tidyverse)
library(janitor)
```

## Contextualização

Esta análise complementa a discussão do ensaio *“A Trajetória Ocupacional do Serviço Público - Executivo Federal”*, utilizando as Tabelas 2 e 3 da Consulta 169. Elas mostram as ocupações com maior **crescimento** e **queda absoluta** de vínculos no Executivo Federal entre 2003 e 2018.

## Importação e limpeza dos dados

```{r}
data <- read_csv("data/7456-20210203executivofederaltabelas123.csv") |>
  clean_names()

head(data)
```

## 📘 Dicionário de Dados

| Variável             | Tipo                  | Descrição                                                                 |
|----------------------|-----------------------|---------------------------------------------------------------------------|
| `year`               | Numérica discreta     | Ano de referência (sempre 2018 para esta tabela comparativa).            |
| `cbo2002`            | Categórica numérica   | Código da ocupação segundo a Classificação Brasileira de Ocupações 2002. |
| `occupation`         | Categórica nominal    | Nome da família ocupacional.                                             |
| `links_2018`         | Numérica inteira      | Total de vínculos em 2018 para essa ocupação.                            |
| `links_2003`         | Numérica inteira      | Total de vínculos em 2003 para essa ocupação.                            |
| `group_code`         | Numérica discreta     | Código do grande grupo funcional.                                        |
| `group_name`         | Categórica nominal    | Nome do grande grupo funcional.                                          |
| `absolute_diff`      | Numérica inteira      | Diferença absoluta de vínculos (2018 - 2003).                            |
| `percentage_var`     | Numérica contínua (%) | Variação percentual no número de vínculos entre 2003 e 2018.             |

## Tabela 2: Top 25 Ocupações com Maior Crescimento Absoluto

```{r}
table2 <- data |>
  rename(
    year = ano,
    occupation = ocupacao,
    links_2018 = vinculos2018,
    links_2003 = vinculos2003,
    group_code = codigo_gg,
    group_name = grande_grupo,
    absolute_diff = diferenca,
    percentage_var = variacao
  ) |>
  filter(absolute_diff > 0)

table2 |>
  slice_max(order_by = absolute_diff, n = 25) |>
  ggplot(aes(x = reorder(occupation, absolute_diff), y = absolute_diff, fill = group_name)) +
  geom_col() +
  coord_flip() +
  labs(
    title = "Top 25 Ocupações com Maior Crescimento Absoluto (2003–2018)",
    x = "Família Ocupacional",
    y = "Crescimento Absoluto de Vínculos",
    fill = "Grande Grupo"
  ) +
  theme_minimal()
```

## Tabela 3: Top 25 Ocupações com Maior Queda Absoluta

```{r}
table3 <- data |>
  rename(
    year = ano,
    occupation = ocupacao,
    links_2018 = vinculos2018,
    links_2003 = vinculos2003,
    group_code = codigo_gg,
    group_name = grande_grupo,
    absolute_diff = diferenca,
    percentage_var = variacao
  ) |>
  filter(absolute_diff < 0)

table3 |>
  slice_min(order_by = absolute_diff, n = 25) |>
  ggplot(aes(x = reorder(occupation, absolute_diff), y = absolute_diff, fill = group_name)) +
  geom_col() +
  coord_flip() +
  labs(
    title = "Top 25 Ocupações com Maior Queda Absoluta (2003–2018)",
    x = "Família Ocupacional",
    y = "Redução Absoluta de Vínculos",
    fill = "Grande Grupo"
  ) +
  theme_minimal()
```

## 🔎 Interpretação Inicial

> A Tabela 2 revela forte crescimento em áreas ligadas à **educação**, como professores e pedagogos, além de ocupações técnicas e analistas. Esses dados fortalecem a argumentação apresentada no ensaio sobre a priorização de perfis qualificados.

> Já a Tabela 3 expõe reduções marcantes em ocupações **operacionais**, como motoristas, vigilantes, cozinheiros e médicos clínicos. Esse padrão pode estar associado à **modernização administrativa** e à adoção de tecnologias no setor público — hipótese discutida na terceira seção do ensaio.

## 🔗 Conexão com o Ensaio

As visualizações obtidas a partir das Tabelas 2 e 3 reforçam a leitura feita no ensaio quanto à reorganização ocupacional no Executivo Federal. O crescimento de funções técnicas e o encolhimento de atividades operacionais sustentam a hipótese de transformação funcional e foco em competências especializadas no serviço público entre 2003 e 2018.